【裁判字號】    89,上易,43
【裁判日期】    890523
【裁判案由】    確認派下權存在
【裁判全文】
臺灣高等法院臺中分院民事判決                    八十九年度上易字第四十三號
    上  訴  人  陳龍河即祭祀公業陳四光管理人
    被上  訴人  戊○○
                丁○○
                己○○
                甲○○
                丙○○
                乙○○
    共      同
    訴訟代理人  張明星  律師
    複代  理人  徐永城  律師
右當事人間請求確認派下權存在事件，上訴人對於中華民國八十八年十二月二十八日
臺灣臺中地方法院第一審判決（八十八年度訴字第一九七三號），提起上訴，本院判
決如左：
    主      文
上訴駁回。
第二審訴訟費用由上訴人負擔。
    事      實
甲、上訴人方面：
一、聲明：求為判決：
  (一)原判決廢棄。
  (二)駁回被上訴人在第一審之訴。
  (三)第一、二審訴訟費用由被上訴人負擔。
二、陳述及證據：除與原判決記載者相同予以引用外，補稱：
  (一)本件祭祀公業原管理人陳敏臨於日據時代即死亡，目前正在清理中，龍井鄉公所
    亦未核發派下全員證明書，故無法召開派下員大會以選出管理人。推舉書只推舉
    上訴人為申報人，其中所載「陳管理龍河」之管理，係因上訴人為其中第四房之
    管理人（本件祭祀公業陳四光屬下有四房，各房有管理人），而非本件祭祀公業
    之管理人。
  (二)祭祀公業派下員資格，以男性直系子孫均冠陳姓為限，異姓不得亂宗。而被上訴
    人等之父陳新彰早前了解陳瑞麟公身世，故對本件祭祀公業土地清理申報，拖延
    拒繳其有關戶籍謄本等資料，待龍井鄉公所公告後，始將陳瑞麟公戶籍謄本提出
    ，漏出長久保密隱瞞之身世，瑞麟公生父為邱杉，後為陳安保公之螟蛉子（養子
    ），其後裔陳新彰等無繼承權亦無派下權。
乙、被上訴人方面：
一、聲明：求為判決如主文所示。
二、陳述及證據：除與原判決記載者相同予以引用外，補稱：
  (一)本件被上訴人陳正洋已於鈞院訴訟繫屬中，即民國︵下同︶八十九年三月十七日
    死亡。按祭祀公業之繼承，依從習慣，係以享有派下權之男系子孫或奉祀本家祖
    先之子女及從母姓之子孫為限，一般子女或不從母姓之子孫，向無派下權，即不
    得繼承祭祀公業財產，故民法所定一般遺產之繼承，於祭祀公業財產之繼承不能
    為全部之適用︵最高法院七十年十月廿七日年度第二十二次民事庭會議參照︶
    。經查被上訴人陳正洋並未姞婚，且無子女，父親陳新彰亦早已死亡，是有關其
    對祭祀公會陳四光之派下權，依民法第一千一百三十八條之規定，即應由其兄弟
    即被上訴人戊○○、丁○○、己○○、甲○○等四人繼承，是被上訴人戊○○等
    四人爰依民事訴訟法第一百七十五條之規定為承受訴訟之聲明。
  (二)本件被上訴人之祖父陳瑞麟公雖係陳安寶公之養子，然陳瑞麟公及被上訴人等之
    父親陳新彰、陳新耀等人於生前，均曾積極參與族中祭祀公業之活動，並早經前
    輩派下確認，此觀上訴人於其向龍井鄉公所申報公告之祭祀公業陳四光派系統內
    亦明載陳瑞麟公為派下員即明。上訴人既於上開申報公告之祭祀公業陳四光系統
    表內明載陳瑞麟公為派下員，則陳瑞麟公之派下員身份非但為為前輩所確認，更
    為上訴人所是認。茲陳瑞麟公既為祭祀公業陳四光派下員，則其男系子孫即被上
    訴人等對祭祀公業陳四光有派下權，自無庸置疑。查陳瑞麟公育三子，長子陳新
    鎮於民國八年三月十一日死亡絕嗣，次子陳新彰與三子陳新耀無論在陳瑞麟公生
    前或亡故後，均積極參與族中祭祀公業活動，其中陳新彰，更是長期擔任祭祀公
    業陳四光之管理人，且於卸任管理人之後，仍擔任陳瑞麟公一房之管理人，並與
    陳瑞麟公派下其他派下員繼續參與族中祭祀公業活動。故被上訴人就系爭祭祀公
    業有派下權，自無疑問。
    理      由
一、被上訴人陳正洋已於八十九年三月十七日死亡，有戶籍謄本附卷可稽。按祭祀公
    業之繼承，依從習慣，係以享有派下權之男系子孫或奉祀本家祖先之子女及從母
    姓之子孫為限，一般子女或不從母姓之子孫，向無派下權，即不得繼承祭祀公業
    財產，故民法所定一般遺產之繼承，於祭祀公業財產之繼承不能為全部之適用（
    最高法院七十年十月廿七日年度第二十二次民事庭會議參照）。經查被上訴人
    陳正洋並未姞婚，且無子女，父親陳新彰亦早已死亡，是有關其對祭祀公會陳四
    光之派下權，依民法第一千一百三十八條之規定，即應由其兄弟即被上訴人戊○
    ○、丁○○、己○○、甲○○等四人繼承，是被上訴人戊○○等四人依民事訴訟
    法第一百七十五條之規定為承受訴訟自屬合法，合先敘明。
二、本件被上訴人主張：伊等均為訴外人陳瑞麟之男性子孫，而訴外人陳瑞麟為祭祀
    公業陳四光之派下員，惟上訴人竟否認其亦均為祭祀公業陳四光之派下員，爰依
    法求為確認伊等為祭祀公業陳四光之派下員而有派下權存在之判決。
三、上訴人則以：伊並非祭祀公業陳四光之管理人，被上訴人不得於原審以伊為被告
    ；訴外人陳瑞麟為螟蛉子（亦稱養子），不具祭祀公業陳四光派下員之身分，被
    上訴人自亦非派下員等語置辯。
四、被上訴人主張伊等均為訴外人陳瑞麟之男性子孫之事實，業據其於原審提出戶籍
    謄本十二紙、繼承系統表一紙為證，復為上訴人所不爭執，已足認為真實。
五、雖上訴人以。本件祭祀公業原管理人陳敏臨於日據時代已死亡，目前尚無法召開
    派下員大會以選出管理人。而推舉書只推舉上訴人為申報人，其中所載「陳管理
    龍河」之管理，係因上訴人為其中第四房之管理人（本件祭祀公業陳四光屬下有
    四房，各房有管理人），並非本件祭祀公業之管理人云云置辯，惟查：上訴人業
    經祭祀公業陳四光一百八十八人派下員中之一百三十六人簽名推舉為管理兼申報
    人之事實，已據被上訴人提出推舉書、派下員名冊各一紙為證，為上訴人所不爭
    執之事實。按祭祀公業管理人之產生，得經全體派下員三分之二以簽名方式選出
    ，有內政部八十七年三月十六日八七台內民字第八七○二八九七號函示意旨在原
    審卷可稽。故上訴人以管理兼申報人之身分，向龍井鄉公所申報，雖尚未核發派
    下員證明，但申報僅係行政管理之程序而已，並無涉於上訴人已當選為祭祀公業
    陳四光之管理人。且觀乎被上訴人於原審所提台中縣稅捐稽徵處八十一年、八十
    五年、八十七年之地價稅繳款書各一紙、祭祀公業陳四光八十三年四月十九日會
    議記錄及簽到簿各一份、祭祀公業陳四光八十三年四月通知（繳交戶籍謄本等）
    、祭祀公業陳四光八十三年十二月十六日開會通知（開會日期八十三年十二月二
    十二日）一份、祭祀公業陳四光八十四年九月十四日會議之開會通知、受通知者
    名冊及簽到簿各一份，其上皆有系爭祭祀公業管理人或值年管理人之記載，可見
    系爭祭祀公業原管理人陳敏臨於日治時期死亡後，並非無管理人，實際上仍有管
    理人或值年管理人管理該祭祀公業，只是未於行政上為登記耳。上訴人既經全體
    公業派下員一百八十八人中之一百三十六人簽名，推舉為公業派下管理兼任為申
    報人，自不僅為第四房之管理人而已，否則即不須由全體派下推舉。其為系爭公
    業之管理人兼負責辦理申報之人，要堪認定。被告之抗辯，自不足採。
六、按螟蛉子依台灣民間習慣，均參加族中祭祀公業活動，早為前輩派下員默認者，
    得為派下員，有內政部六十九年五月九日台內地字第九九八四號函示意旨一紙在
    原審卷可稽。查上訴人前此已將訴外人陳瑞麟列為派下員，僅將其列為「絕戶」
    ，據而向龍井鄉公所申報，有龍井鄉公所公告一紙足憑，復為上訴人所不爭執，
    足見訴外人陳瑞麟雖為螟蛉子，揆諸上開函示意旨，渠應已取得祭祀公業陳四光
    派下員之身分。且陳瑞麟之子陳新彰，亦曾擔任祭祀公業陳四光之管理人，並繼
    續參與族中祭祀公業活動，有前揭台中縣稅捐稽徵處地價稅繳款書、會議記錄及
    簽到簿等為證，被上訴人為陳新彰、陳新耀之子，益見被上訴人等之派下員身份
    早為上訴人所承認，只因申報時被上訴人未提出相關資料，致公告內容漏列渠等
    為派下員，並不影響其為祭祀公業陳四光派下員之身分。是上訴人所辯：訴外人
    陳瑞麟不具有派下員身分並進而主張被上訴人非派下員等語，亦不足採。
七、綜上所述，被上訴人等既均為訴外人陳瑞麟之男性子孫，而訴外人陳瑞麟復為祭
    祀公業陳四光之派下員，被上訴人自亦應為祭祀公業陳四光之派下員，因上訴人
    之否認，被上訴人請求確認其對祭祀公業陳四光之有派下權存在，洵屬正當。原
    法院為其勝訴之判決，核無違誤。上訴意旨指摘原判決不當，求予廢棄改判，為
    無理由。
八、據上論結，依民事訴訟法第四百四十九條第一項、第七十八條，判決如主文。
中      華      民      國    八十九    年      五      月    二十三    日
~B1民事第三庭審判長法  官  陳照德
~B2                法  官  蔡王金全
~B3                法  官  陳成泉
右為正本係照原本作成。
不得上訴。
~B                書記官  林育德
中      華      民      國    八十九     年      五       月   二十五   日
                                                                        Ｑ


司法院資訊處製作；財團法人民間司法改革基金會備份。
